臺灣高等法院臺中分院刑事判決　　民國95年度上易字第1244號
上　訴　人　臺灣臺中地方法院檢察署檢察官
被　　　告　乙○
　　　　　　　　　　　5樓
上列上訴人因詐欺案件 ，不服臺灣臺中地方法院中華民國95年6
月30日第一審判決（民國95年度易字第642號 ，起訴案號：臺灣
臺中地方法院檢察署民國95年度偵字第279號及併辦案號 ：95年
度偵字第5943號、13965號），提起上訴，本院判決如下：
    主  文
原判決撤銷。
乙○連續幫助共同連續意圖為自己不法之所有，以詐術使人將本
人之物交付，處有期徒刑陸月，如易科罰金以銀元佰元即新臺
幣玖佰元折算一日。
    事  實
一、乙○預見蒐集帳戶存摺、提款卡、密碼之真實姓名年籍均不
    詳的成年男子，收受帳戶將供作為其所屬犯罪集團非法轉帳
    使用，或欲詐騙他人使之將款項匯入該帳戶後領取花用，以
    迴避被害人及警方之追查，致使被害人及偵查機關無從追查
    ，而其發生並不違背其本意，竟基於幫助該成年男子及其所
    屬犯罪集團詐欺取財之概括犯意，先後為下列行為：
（一）於民國九十四年七月二十日前之不詳時間、地點，將其於
      九十一年五月十三日在臺中縣烏日鄉明道郵局所開立帳號
      0000000000000號帳戶之存摺、提款卡、密碼 ，以不詳金
      額之代價，出售予真實姓名年籍均不詳之成年人使用，充
　　　作該成年人所屬犯罪集團轉向他人詐欺取財之工具。嗣有
  　　己○○於九十四年七月二十日，接到一真實姓名年籍均不
    　詳而自稱「李主任」之成年男子電話，佯稱己○○中了港
      澳博彩公司的彩金，惟須先繳交稅金才能領取彩金為由，
      要己○○匯款至乙○上開之明道郵局帳戶，己○○不疑有
      詐，誤信為真而陷於錯誤，依指示於同日下午四時五十三
　　　分零七秒匯款新臺幣（下同）二萬零二百四十元至上開帳
　　　戶中。惟己○○於事後未收到彩金，始知受騙，方於九十
      四年八月四日上午十一時五十分許向警方報案。
（二）乙○於販賣上開帳戶後，於九十四年七月二十八日另向臺
      中商業銀行烏日分行申請開立帳號000000000000號帳戶，
      並取得該帳戶之存簿及提款卡，而於九十四年九月七日前
      之不詳時間、地點，將該帳戶之存摺、提款卡、密碼，以
      不詳金額之代價，出售予真實姓名年籍均不詳之成年人使
      用，充作該成年人所屬犯罪集團轉向他人詐欺取財之工具
      。而有丙○○於九十四年六月中旬，接到一真實姓名年籍
      均不詳而自稱香港之「龍陽國際珠寶商會」之成年人電話
      ，佯稱丙○○中獎一百二十萬元，扣除稅金後為一百零二
      萬元，嗣將一百零二萬元投資股票，可以獲利四十倍左右
      ，丙○○不知有詐，而陸續依該詐騙集團成員之指示匯款
      ，其中於九十四年九月七日依指示匯款十九萬七千八百元
      至乙○所申請之上開臺中商業銀行烏日分行帳戶內，嗣丙○○終發覺受騙，而於九十四年九月十六日下午六時三十
      分向警方報案。
（三）乙○復於九十四年九月二十八日前之不詳時間、地點，將
      其在合作金庫銀行烏日分行所開立帳號 0000000000000號
      帳戶之存摺、提款卡、密碼，以不詳金額之代價，出售予
      真實姓名年籍均不詳之成年人使用，充作該成年人所屬犯
      罪集團轉向他人詐欺取財之工具。嗣有沈志瑋於九十四年
      九月二十八日中午十二時三十分許，接到一真實姓名年籍
      均不詳之成年人電話，佯稱沈志瑋中獎，惟須先匯款為由
      ，要沈志瑋匯款至乙○之上開合作金庫銀行烏日分行帳戶
      中，沈志瑋不知有詐，誤信為真而陷於錯誤，依指示分別
      於同日匯款八萬二千元，於九十四年九月二十九日又匯款
      四萬二千元、六萬八千元至上開帳戶，合計共匯款十九萬
      二千元。惟沈志瑋旋知受騙，即於九十四年九月二十九日
      下午二時四十分許向警方報案。
二、案經臺中縣警察局烏日分局移送臺灣臺中地方法院檢察署檢
    察官偵查起訴及移送併辦。
    理    由
一、被告經本院傳喚均未到庭應訊，唯依其在原審供述則否認有
    何幫助詐欺取財之犯行。
    然查：
（一）被告就上開帳戶何時如何發現遺失之說詞前後矛盾：
      就明道郵局部分：
　１、被告於九十四年十月三十日警詢時供稱：係於九十四年七
  　　月二十八日欲存款找不到存簿才發現遺失云云；於九十四
    　年十一月二十日、九十五年二月五日警詢時改供述：是其
      妻甲○○整理家裡一時糊塗不慎丟棄云云；於九十四年十
      二月十二日偵訊時供陳：係九十四年八月間在家中不見的
      云云；於九十五年二月十五日偵訊時又供述：是警局通知
      其製作筆錄時，才知道甲○○於九十四年七月二十七日在
      家中整理物品時，將其帳戶及提款卡不小心丟掉云云；於
      原審九十五年三月三十日行準備程序時反供述：是九十四
      年七月二十七日在臺中公園遭竊後返家，才發覺存簿及提
      款卡不見了，其與甲○○在九十四年七月底吵架，甲○○
      將其存簿及提款卡丟掉云云；於原審九十五年五月九日行
      準備程序時，又改稱：是在九十四年七月二十六日發現遺
      失，在九十四年七月二十七日要回泰豪鋼鐵公司上班才知
      道甲○○將其存款簿及提款卡丟掉了云云。可見被告就明
      道郵局帳戶之存簿及提款卡如何遺失之說詞，前後反覆不
      一，故該帳戶是否確為遺失或遭證人甲○○丟棄，實有疑
      問。
　２、就臺中商業銀行烏日分行帳戶部分：
      被告於九十四年十一月二十日警詢時供稱：該帳戶是其太
      太整理家裡一時糊塗不慎丟棄，開戶目的是因其於耀逞公
      司上班供薪資轉帳使用云云；於九十四年十二月十二日偵
      訊時供述：是在九十四年八月間於家中不見的云云；於原
      審九十五年三月三十日行準備程序時供陳：是九十四年七
      月二十七日在臺中公園遭竊後返家，才發覺存簿及提款卡
      不見了，其與甲○○在九十四年七月底吵架，甲○○將其
      存簿及提款卡丟掉云云；然於原審九十五年五月九日行準
      備程序時，又改稱：是在九十四年七月二十六日發現遺失
      ，在九十四年七月二十七日要回泰豪鋼鐵公司上班才知道
      甲○○將其存款簿及提款卡丟掉了，當時是為了去金益成
      金屬公司上班供薪資轉帳用，才去申請此帳戶云云。由上
      顯見，被告就臺中商業銀行烏日分行帳戶之存簿及提款卡
      如何遺失之說詞，前後齬齟，甚且係供何公司薪資轉帳用
      ，說詞亦有二套版本，是該帳戶是否確為遺失或遭證人甲○○丟棄，開設帳戶之目的是否確供薪資轉帳用，均疑點
      重重。
  ３、就合作金庫銀行烏日分行部分：
      被告於九十四年十一月十二日警詢時供述：是於九十四年
      十一月十日警方通知時，才發現遺失云云；於九十四年十
      一月二十日、九十五年二月五日警詢時反供稱：是甲○○
      整理家裡一時糊塗不慎丟棄的云云；於九十四年十二月十
      二日偵訊時供陳：是在九十四年八月間在家中發現不見云
      云；於原審九十五年三月三十日行準備程序時供述：是九
      十四年七月二十七日在臺中公園遭竊後返家，才發覺存簿
      及提款卡不見了，其與甲○○在九十四年七月底吵架，甲○○將其存簿及提款卡丟掉云云；於原審九十五年五月九
      日行準備程序時又改稱：是在九十四年七月二十六日發現
      遺失，在九十四年七月二十七日要回泰豪鋼鐵公司上班才
      知道甲○○將其存款簿及提款卡丟掉了云云。是被告就合
      作金庫銀行烏日分行帳戶之存簿及提款卡如何遺失之說詞
      ，前後無法吻合，該帳戶是否確為遺失或遭證人甲○○丟
      棄，被告始終均無法自圓其說。
（二）證人甲○○於九十五年二月二十七日偵訊時雖到庭具結證
      稱：其於九十四年七月二十七日前三、四個月，曾與乙○
      吵架，只丟棄乙○的衣服及不重要的東西，但沒有丟棄其
      證件、存款簿等物，而於九十四年七月二十七日左右其再
      與乙○吵架，就將乙○的證件、存款簿丟掉等語。然審之
      被害人己○○是在九十四年七月二十日即遭騙而於同日下
      午四時五十三分零七秒匯款二萬零二百四十元至被告在明
      道郵局所開設之上開帳戶，並隨即於當日遭提領一空，業
      據證人己○○於警詢及偵訊時指述綦詳，並有中華郵政股
      份有限公司臺中郵局九十五年四月十二日函附開戶資料及
      客戶歷史交易清單各一份存卷可稽，而被告也否認曾於九
      十四年七月二十日提領款項，顯見於九十四年七月二十日
      以前，該明道郵局帳戶之存簿、提款卡已不在被告保管持
      有中甚明，是證人甲○○應不可能於九十四年七月二十七
      日才丟棄被告於明道郵局所開設之存簿及提款卡。再者，
      被告係於九十四年七月二十八日方至臺中商業銀行烏日分
      行開設帳戶，亦有該帳戶之交易明細一份在卷足憑，足徵
      證人甲○○亦不可能提早於九十四年七月二十七日即丟棄
      被告於臺中商業銀行烏日分行帳戶之存簿及提款卡無訛。
      顯見證人甲○○於偵訊時所為證言內容，應係顧及配偶關
      係為附合被告辯詞所致，自均無可採。
（三）另被告就上開三帳戶之存簿、提款卡遺失後，均無掛失或
      報案紀錄，而係警方受理被害人己○○、、丙○○、沈志
      瑋報案後，才循線找到被告製作筆錄等情，為被告所不否
      認，此與一般人遺失存摺、提款卡，會先向開戶金融機構
      掛失或警局報案之常情，亦有不符。又縱被告之弟朱萍於
      九十四年八月十日過世一事為真，然警方係於九十四年十
      月三十日就被害人己○○匯款入被告所開設之明道郵局帳
      戶一事訊問被告、於九十四年十一月十二日就被害人沈志
      瑋匯款入被告所開設之合作金庫銀行烏日分行一事訊問被
      告、於九十四年十一月二十日就被害人丙○○匯款入被告
      所開設之臺中商業銀行烏日分行一事訊問被告，此距離被
      告之弟朱萍過世之時間，分別已逾二月、三月、三月不等
      ，苟上開帳戶確為遺失或遭竊或遭丟棄，被告當有充裕時
      間可以整理資料報警，甚且在九十四年十月三十日經警通
      知製作筆錄後，亦應有警覺就其他二本帳戶應報警處理或
      向金融機構掛失，惟被告捨此不為，靜待警方通知方作解
      釋，顯與常情不符而啟人疑竇。是被告以其弟朱萍過世為
      由而未報案云云，亦無可採。
（四）被告於原審審理時，自承上開三帳戶之密碼均為1157，即
      為其生日之月年，其僅將該密碼寫在明道郵局之存簿背面
      ，並未寫在其他二本帳戶之存簿等語無訛。然審之密碼為
      個人所設定，一般人實難猜測，然詐騙被害人己○○、丙○○、沈志瑋之詐欺集團，竟能準確地使用密碼而自被告
      所開設之帳戶領取款項，益可證被告確有將密碼交付給上
      開詐欺集團。
（五）綜合上情，被告關於上開三本帳戶之存簿、提款卡、密碼
      係遺失或遭竊或遭其配偶甲○○丟棄之辯詞前後矛盾，漏
      洞百出，顯不足採。是上開三本帳戶之存簿、提款卡、密
      碼應係被告販賣予真實姓名年籍均不詳之成年人，以供該
      人及其所屬犯罪集團詐欺取財之用，應堪認定。
（六）此外，上開犯罪事實，復業據被害人己○○、丙○○、沈
      志瑋於警詢指述明確，並有臺灣中小企業銀行自動櫃員機
      交易明細表一份、臺北市警察局大安分局受理刑事案件報
      案三聯單一份、合作金庫銀行烏日分行九十四年十月二十
      五日合金烏日存字第0940005617號函附存摺存款綜合存款
      客戶當月份交易資料查詢單一份在卷可佐。
（七）按刑法上之故意，可分為直接故意與不確定故意（未必故
      意），所謂「不確定故意」，係指行為人對於構成犯罪之
      事實，預見其發生而其發生並不違背其本意者，刑法第十
      三條第二項定有明文。今日一般人至郵局或銀行開設帳戶
      並非難事，如非供犯罪之非法使用，衡情自無置自己名義
      帳戶不用，而出價取得他人帳戶使用之必要。又衡諸金融
      存款帳戶事關存戶個人財產權益之保障，除非本人或與本
      人親密關係者，難認有何理由可自由流通使用該存摺，而
      一般人均有妥為保管防阻他人任意使用之認識，縱因特殊
      情況偶有交他人使用之需，亦必然深入瞭解用途再行提供
      以使用，方符常情。是無正當理由，將帳戶提供他人使用
      ，客觀上足可預見其目的，係欲以該金融帳戶供作犯罪出
      入之帳戶或其他不法目的，否則應無隱匿自己名義帳戶而
      購買他人金融帳戶使用之必要。且邇來利用電話或報紙刊
      登廣告詐欺取財之犯罪類型層出不窮，該等犯罪多數均係
      利用人頭帳戶作為出入帳戶，並經媒體廣為披載，此應為
      一般人本於一般認知能力所易於意會者，被告係智力成熟
      之成年人，對此顯然知之甚詳。再者，上開真實姓名年籍
      均不詳之成年男子取得被告上開三本帳戶之存簿、提款卡
      、密碼及印鑑後，確有交由不詳犯罪集團，利用被告上開
      三本帳戶作為犯詐欺取財罪之出入帳戶，足見被告確有容
      任該不詳犯罪集團利用其出售之帳戶犯詐欺取財罪之不確
      定故意。是被告連續幫助詐欺取財之行為，事證明確，洵
      堪認定。
二、查被告基於幫助他人犯罪之意思，提供其明道郵局、臺中商
    業銀行烏日分行、合作金庫銀行烏日分行之存簿、提款卡、
    密碼予真實姓名年籍均不詳之成年人，分別供自稱「李主任
    」、「鑽芝珠寶公司」、「龍陽國際珠寶商會」之真實姓名
    年籍均不詳的成年人所組織之不詳詐欺集團使用，而該詐欺
    集團之多名成員，有犯意聯絡及行為分擔，為共同正犯，再
    施用上開詐術，致被害人己○○、丙○○、沈志瑋均陷於錯
    誤匯款前開款項，核該真實姓名年籍均不詳之成年男子及自
    稱「李主任」、「鑽芝珠寶公司」、「龍陽國際珠寶商會」
    之成年人所組織之不詳詐欺集團間，係共同犯刑法第三百三
    十九條第一項之詐欺取財罪。被告雖並未參與詐欺取財之犯
    行，然其顯係就他人之犯罪加以助力，參與刑法第三百三十
    九條第一項構成要件以外之行為，核其行為，係犯刑法第三
    十條第一項前段、第三百三十九條第一項之詐欺取財罪之幫
    助犯。又被告先後多次販賣帳戶之幫助詐欺之行為，時間緊
    接，犯罪構成要件相同，顯係基於概括犯意反覆為之，為連
    續犯，應依刑法第五十六條之規定分別論以一罪，並加重其
    刑。
三、按行為後法律有變更者，適用行為時之法律。但行為後之法
    律有利於行為人者，適用最有利於行為人之法律。查被告行
    為後，刑法第30條關於幫助犯之規定，於94年1月7日修正，
    於95年7月1日公佈施行，修正前刑法第30條之規定為：「幫
    助他人犯罪者，為從犯。雖他人不知幫助之情者，亦同。從
    犯之處罰，得按正犯之刑減輕之。」，修正後之規定則為：
    「幫助他人實行犯罪行為者，為幫助犯。雖他人不知幫助之
    情者，亦同。幫助犯之處罰，得按正犯之刑減輕之。」，揆
    諸本條之修正理由係為確認幫助犯採共犯從屬性說之「限制
    從屬刑式」，並避免「從犯」之不同解讀，而將「從犯」修
    正為「幫助犯」，並明示幫助犯之成立，亦以被幫助者著手
    犯罪之實行，且具備違法性為必要，而將條文文字修正為「
    幫助他人實行犯罪行為者，為幫助犯」。被告單純出售帳戶
    供詐欺取財集團作為被害人匯款之使用，既評價為幫助詐欺
    取財的行為，而上開修正亦僅著眼於觀念的釐清，並無有利
　　不利被告之情形，則逕適用修正施行前之刑法第30條規定論
  　處 ，並依修正前刑法第30條第2項之規定，按正犯之減輕。
    又被告之犯行，因行為後新法業已刪除連續犯之規定，此刪
    除雖非犯罪構成要件之變更，但顯已影響行為人刑罰之法律
    效果，自屬法律有變更，依新法第2條第1項規定，比較新舊
    法結果，仍應適用舊法論以連續犯，較有利於被告。
四、刑法第三百三十九條第一項之詐欺取財罪，法定刑得科或併
    科銀元一千元以下罰金，據修正後刑法施行法增訂第一條之
    一：「中華民國九十四年一月七日刑法修正施行後，刑法分
    則編所定罰金之貨幣單位為新臺幣。九十四年一月七日刑法
    修正時，刑法分則編未修正之條文定有罰金者，自九十四年
    一月七日刑法修正施行後，就其所定數額提高為三十倍。但
    七十二年六月二十六日至九十四年一月七日新增或修正之條
    文，就其所定數額提高為三倍」及刑法第三十三條第五款就
    罰金刑部分修正為：「新臺幣一千元以上，以百元計算之」
    等規定，是依修正後之法律，刑法第三百三十九條第一項之
    詐欺取財罪所得科或併科處之罰金刑最高為新臺幣三萬元、
    最低為新臺幣一千元；然依被告行為時之刑罰法律，即罰金
    罰鍰提高標準條例第一條前段規定之提高倍數十倍及刑法第
    三十三條第五款規定之罰金最低額一元計算，該罪之罰金刑
    最高為銀元一萬元，最低額為銀元一元，若依現行法規所定
    貨幣單位折算新臺幣條例第二條之規定換算為新臺幣，最高
    額雖與新法同為新臺幣三萬元，然最低額僅為新臺幣三元。
    因此，比較修正前、後關於罰金刑之規定，自應以被告行為
    時即修正前關於科或併科處罰金刑之法律較有利於被告。
五、被告行為後，刑法第四十一條關於易科罰金之規定，亦經修
    正，修正前之刑法第四十一條關於易科罰金之規定：「犯最
    重本刑為五年以下有期徒刑以下之刑之罪，而受六個月以下
    有期徒刑或拘役之宣告，因身體、教育、職業、家庭之關係
    或其他正當事由，執行顯有困難者，得以一元以上三元以下
    折算一日，易科罰金。」，依修正前之罰金罰鍰提高標準條
    例第二條前段〈現已刪除〉規定，就其原定數額提高為一百
    倍折算一日，則本件被告行為時之易科罰金折算標準，應以
    銀元三百元折算一日，經折算為新臺幣後，應係以新臺幣九
    百元折算為一日；惟九十五年七月一日生效施行之現行刑法
    第四十一條第一項前段則規定：「犯最重本刑為五年以下有
    期徒刑以下之刑之罪，而受六個月以下有期徒刑或拘役之宣
    告者，得以新臺幣一千元、二千元或三千元折算一日，易科
    罰金。」，比較修正前、後之易科罰金折算標準，係以九十
    五年七月一日修正施行前之規定，較有利於受刑人，依刑法
    第二條第一項前段之規定，自應適用被告行為時即修正前刑
    法第四十一條第一項前段之規定，定其易科罰金之折算標準
    。
六、按不起訴處分已確定者，非發現新事實或新證據，不得對於
    同一案件再行起訴，刑事訴訟法第二百六十條第一款定有明
    文。又所謂發現新事實或新證據，係指於不起訴處分前，未
    經發現，至其後始行發現者而言，若不起訴處分前，已經提
    出之證據，經檢察官調查斟酌者，即非前述條款所謂發現之
    新證據，不得據以再行起訴，最高法院著有六十九年臺上字
    第一一三九號判決意旨可資參照。查被告所有之台中市第二
    信用合作社大智分社第00000000000號帳戶之存摺 、提款卡
    及密碼，在不詳地點交付不詳姓名年籍者，遭詐欺集團使用
    作為詐騙被害人丁○○之用，致丁○○匯入被告上開帳戶一
    元，有關此部分被告涉嫌詐欺，已經檢察官偵查結果，以被
    告犯嫌不足而處分不起訴 ，有94年偵字第19610號案卷及不
    起訴處分書足憑，由於該不起訴處分已經確定，又未經檢察
    官以發現新事實、新證據為由再行起訴，法院即不得對該案
    件再行審理，乃原審竟以被告將明道郵局之帳戶出售他人，
    幫助詐欺集團詐欺為由，認被告將所有之台中市第二信用合
    作社大智分社之帳戶提供他人使用，亦有幫助詐欺之犯行而
    加以併案審理，自與上開規定不符。至被告將所有之台中商
    業銀行烏日分行、合作金庫銀行烏日分行帳戶販賣他人供作
    詐欺匯款之用，雖未起訴，然與檢察官起訴科刑部分有連續
    犯裁判上一罪關係，本院自得加以審理，併予敘明。另檢察
    官移送併辦之被害人丙○○部分，原審業已加以審理，併此
    說明。
七、原審論罪科刑雖無不合，然原判決未及比較新舊法之適用，
    且將不起訴處分確定部分，未經檢察官依法再行起訴，即自
    行以發新事實、新證據為由，加以併案審理，尚有未合。檢
    察官上訴意旨認原判決量刑過輕，唯原判決已斟酌被告販賣
    帳戶之數量，犯後否認犯行，毫無悔意，且未與被害人和解
    ，惡性非輕，但未實際參與詐欺犯行，責難性較小等情節，
    在理由中加以說明，其量刑尚屬適當，檢察官之上訴為無理
    由。然原判決既有上述可議之處，仍應撤銷改判，爰酌情仍
    科處原判決所處之有期徒刑六月，並諭知易科罰金之折算標
    準。又被告經合法傳喚無正當理由不到，不待其陳述逕行判
    決，併予敘明。
八、據上論斷 ，應依刑事訴訟法第369條第1項前段、第364條、
    第299條第1項前段，第371條、刑法第2條第1項前段、第339
    條第1項、修正前刑法第30條第1項第2項 、第56條、第41條
    第1項前段、罰金罰鍰提高標準條例第1條前段，修正前罰金
    罰鍰提高標準條例第2條 、現行法規所定貨幣單位折算新臺
    幣條例第2條判決如主文。
本案經檢察官戊○○到庭執行職務。
中　　華　　民　　國　　96　　年　　2 　　月　　6 　　日
            刑事第八庭  審判長法  官  羅  得  村
                              法　官　劉　榮　服
                              法  官  陳  宏  卿
上列正本證明與原本無異。
不得上訴。
                              書記官　陳　曉　青
中　　華　　民　　國　　96　　年　　2 　　月　　7 　　日
附錄
刑法第339條第1項
意圖為自己或第三人不法之所有，以詐術使人將本人或第三人之
物交付者，處5年以下有期徒刑、拘役或科或併科1千元以下罰金
。
